臺灣高雄地方法院民事判決　八十九年度訴字第三一三二號
　　原　　　告　戊○○
　　被　　　告　丁○○
　　　　　　　　丙○○
　　　　　　　　乙○○
　　　　　　　　甲○○
右當事人間請求所有權移轉登記等事件，本院判決如左：
    主      文
被告甲○○應將坐落高雄縣田寮鄉○○○段五二一地號土地，地目田，面積二四三○
平方公尺所有權應有部分六○分之三移轉登記與原告。
被告應給付原告新台幣陸拾捌萬肆仟參佰陸拾伍元，及自民國八十九年十月三十一日
起至清償日止，按年息百分之五計算之利息。
原告其餘之訴駁回。
訴訟費用由被告負擔二分之一，餘由原告負擔。
    事實及理由
一、原告起訴主張：
    （一）先位之訴：
          原告於民國七十六年一月十四日向被告購買坐落高雄縣田寮鄉○○○段五
          二一號、面積二四三○平方公尺田地全部，約定立約時可移轉登記部分每
          台分以新台幣（下同）十六萬元計價，未能立即移轉登記部分則以每台分
          十一萬元計算，原告並於當天即將全部價金支付予被告；而被告丁○○、
          丙○○亦於簽約後將名下所有系爭土地各為一二○分之三一、六○分之三
          之應有部分辦理移轉登記予原告指定之訴外人連丙之名下，至於系爭土地
          其餘一二○分之八三應有部分之土地，被告則謂其父李寶泰生前已向其他
          共有人李圭等十一人全部買受，並付清價款，然因諸多因素未能辦理過戶
          手續，原告不疑有它，遂將全部價款給付予被告，兩造並約定待日後原告
          可登記所有權時，被告即應無條件協助原告完成所有權移轉登記，否則應
          負損害賠償責任及法律上完全責任之條款；俟土地法修正後，農地已開放
          自由買賣，原告即於八十九年八月十五日發函請求被告辦理系爭土地前揭
          一二○分之八三應有部分移轉登記，惟被告至今遲未約盡其出賣人之義務
          ，將上開一二○分之八三應有部分移轉登記予原告，原告自得依民法第三
          百四十八條第一項買賣之法律關係，請求被告應將系爭土地應有部分一二
          ○分之八三辦理移轉登記予原告。
    （二）備位之訴：
          按因可歸責於債務人之事由，致給付不能者，債權人得請求賠償損害，民
          法第二百二十六條第一項定有明文。倘被告無法依約將系爭土地其餘應有
          部分移轉登記予原告，顯有可歸責之事由，原告自得依前揭債務不履行之
          規定，請求被告給付因契約不履行所生之損害一百二十六萬五百六十三元
          （系爭土地公告現值每平方公尺七百五十元計，2430×750×83/120＝
          0000000），及自起訴狀繕本送達之翌日起至清償日止，按年息百分之五
          計算之法定遲延利息。
二、被告則以：兩造簽訂之「出賣不動產杜絕契」載明：「‧‧‧緣當時出賣人原因
    未能配合辦理登記所有權，今本案雙方當事人約定尚未能登記部分先給付價款，
    俟將來可由買受人登記所有權時，出賣人應即時無條件協助買受人完成登記」等
    語，是本件被告就系爭土地之一二○分之八三應有部分是否有移轉登記或損害賠
    償之義務，應先查究系爭土地是否「可由買受人登記所有權」即「當時出賣人原
    因未能配合」所指之原因是否不復存在；而該原因乃為系爭土地買賣當時登記名
    義人李圭、李矮、李愷、李江、李清記、李清全、李寮生、李在、李文才等人皆
    已去世，其繼承人遲未辦理繼承登記，而登記名義人李榮失蹤，李高長拒絕提出
    印鑑，致系爭土地其餘部分之應有部分，無法登記予原告或原告所指定之人，上
    揭無法登記之原因依然存在，並非係受農地承受人法令之限制，故本件債務之清
    償期尚未屆至，被告自無移轉登記之義務，遑論損害賠償責任；又本件土地於買
    賣當時，兩造即明知有部分不能辦理移轉登記，故原告以較低之價格購買該部分
    土地，並現實受領系爭土地之全部耕作迄今，足認兩造契約之真意，被告早已不
    負移轉登記上述一二○分之八三應有部分之義務，且被告並非系爭土地一二○分
    之八三應有部分之所有人，事實上無法辦理移轉登記，故原告先訴聲明自無理由
    ，應予駁回。另被告無法配合辦理登記之原因依然存在，又原告當初買受系爭土
    地無法登記之應有部分，只給付市價之十六分之十一，現在卻要求全部市價之賠
    償，顯有違公平原則，從而原告備位聲明亦無理由，自應駁回等語，資為抗辯。
三、兩造不爭執之事實：兩造於七十六年一月十四日簽訂出賣不動產杜絕契，由被告
    出售坐落高雄縣田寮鄉○○○段五二一號、面積○‧二四三○公頃田地全部予原
    告，簽約時，系爭土地之共有人除被告丁○○、丙○○各有一二○分之三一、六
    ○分之三應有部分外，尚有訴外人李圭（六○分之五）、李矮（六○分之五）、
    李愷（六○分一五）、李江（六○分之三）、李清記（六○分之一）、李清全（
    六○分之一）、李寮生（六○分之一）、李在（三二分之二）、李榮（三二分之
    一）、李文才（三二分之一）、李高長（六○分之三）維持共有，兩造約定可移
    轉登記部分（即被告丁○○、丙○○之應有部分共計一二○分之三七）之價金為
    每台分十六萬元，不能登記移轉登記部分（即上述其餘十一共有人應有部分一二
    ○分之八三）之價款為每台分十一萬元，原告已將全部價款交付予被告，而被告
    亦將系爭土地交付予原告使用迄今，另被告丁○○、丙○○亦將其應有部分移轉
    登記予原告指定之訴外人連丙名下之事實，業據兩造提出不動產杜絕契（詳簡易
    庭卷第一三頁）、土地買賣所有權移轉契約書（簡易庭卷第一四頁）各一份及土
    地登記謄本二份（本院卷第二二至三○頁及鑑定報告書所附系爭土地之舊土地謄
    本）為證，兩造就此亦不爭執，自堪信為真實。
四、先位之訴部分：
    按物之出賣人，負交付其物於買受人，並使其取得該物有權之義務，民法第三百
    四十八條第一項定有明文。查被告既將系爭土地全部出售予原告，則被告自負有
    將系爭土地所有權移轉登記予原告之義務，惟系爭土地之現共有人除前述李圭、
    李矮、李愷、李清記、李清全、李寮生、李文才、李高長等八人仍維持上開應有
    部分之所有權外，原共有人李在三二分之二之應有部分，係由王李銀、黃李  、
    李秀枝、陳李燦、李勝雄、李勝彥、張李淡、陳李淺、李蘇緻及被告等十三人因
    繼承而公同共有；另原共有人李榮之應有部分（即三二分之一）係由李勝彥繼承
    所得；至於原共有人李江之應有部分（即六○分之三），初由李正由繼承所得（
    詳本院卷第二二至三○頁之土地登記謄本），嗣於九十年一月十日由被告甲○○
    因買賣取得該應有部分（詳鑑定報告書所附最近之土地登記謄本）。按各公同共
    有人之權利，及於公同共有物之全部，民法第八百二十七條第二項定有明文。故
    各該公同共有人並無應有部分存在（最高法院三十七年度上字第六四一九號判例
    意旨參照），通說亦認為公同共有人之應有部分係屬潛在，與分別共有人之應有
    部分為顯在者不同，從而公同共有人不得自由處分其潛在之應有部分，應受公同
    關係之拘束。上開李在之應有部分（三二分之二）雖為被告等十三人繼承，惟其
    關係乃為公同共有，故被告無從處分其潛在之應有部分；其餘除被告甲○○因買
    賣取得六○分之三應有部分外之共有人，登記名義人既非被告，則被告事實上無
    從辦理移轉登記，是被告雖依約負有將上開應有部分辦理移轉登記予原告義務，
    惟被告或非登記名義人或無處分權能（除被告甲○○取得之六○分之三之應有部
    分外），實際上無法辦理，尚無從逕令被告應將上開應有部分移轉登記予原告。
    至於被告甲○○因買賣取得六○分之三之應有部分，則無給付不能之情事，故其
    自負有將該應有部分移轉登記予原告之義務。從而原告先位聲明訴請被告應將系
    爭土地應有部分一二○分之八三移轉登記予原告，於被告甲○○所有六○分之三
    應有部分之範圍內，為有理由，應予准許，逾此之請求，則屬無據，應予駁回。
五、備位之訴部分：
    按因可歸責於債務人之事由，致給付不能者，債權人得請求賠償損害，民法第二
    百二十六條第一項定有明文。本件被告既負有將系爭土地全部移轉登記予原告之
    義務，而被告僅已履行移轉登記其中一二○分之三七應有部分，另本院就原告先
    位聲明判令被告甲○○應將系爭土地六○分之三應有部分移轉登記予被告，則被
    告就系爭土地其餘一二○分之七七之移轉登記義務，既無法辦理，已如前述，惟
    該給付不能之情事，是否有可歸責於被告之事由，則為本訴之爭執重點。經查：
    （一）兩造之出賣不動產杜絕契中不動產標示部載明：‧‧‧丁○○持分一二○
          分之三一、丙○○六○分之三計持分一二○分之三七‧‧‧已依法完成登
          記買受人名義之所有權。惟另外共有人李圭、李矮、李愷、李江、李清記
          、李清全、李寮生、李在、李榮、李文才、李高長等十一人係本案出賣人
          （即被告）之先父李寶泰生前全部買受，並付清價款，緣當時出賣人（即
          上載十一人）原因未能配合辦理登記所有權，今本案雙方當事人約定尚未
          能登記部分先給付價款，俟將來可由買受人登記所有權時，出賣人應即時
          無條件協助買受人完成登記，絕無異議，否則應負損害賠償及法律上完全
          責任等語（簡易庭卷第一三頁）。是兩造於簽訂系爭買賣契約時，均明知
          系爭土地有部分無法辦法登記，而未能移轉登記部分之事由為何，即涉及
          是否有可歸責被告之事由，致給付不能。
    （二）系爭土地上述十一名共有人，其中李圭已於五十七年八月十一日死亡（本
          院卷第七四頁）、李矮於四十三年七月十三日死亡（本院卷第七八頁）、
          李愷於三十八年七月十日死亡（本院卷第二○○頁）、李江於五十七年二
          月二十五日死亡（本院卷第一一二頁）、李清記於七十三年五月五日死亡
          （本院卷第七三頁）、李清全於五十八年八月二十一日死亡（本院卷第七
          九頁）、李寮生係明治四十三年（即民國前二年）三月十六日出生（本院
          卷第二○四頁背面）、李在於四十二年八月二十五日死亡（本院卷七六頁
          ）、李榮於昭和十九年（即民國三十三年）四月十五日死亡（本院卷第一
          五四頁）、李文才於三十五年八月二十三日死亡（本院卷第七五頁），至
          於李高長則係三十九年十月二十四出生（本院卷第一一一頁），上述資料
          有戶籍謄本十一份在卷可稽。而系爭不動產杜絕契乃於七十六年一月十四
          日簽訂，故簽訂契約時，上述十一名共有人絕大部分已去世多年，堪可認
          定。
    （三）依證人蔡居翔即辦理系爭契約之代書證述：「（提示不動產買賣契約有何
          意見？）是我做的沒錯，本件不動產買賣契約的確是我經手的，字也是我
          寫的，但時間已久我已經不記得了。印象中能夠登記的和不能登記的價錢
          不同，能登記的就先辦過戶，不能登記的好像是價錢比較低，這是雙方的
          意見我只是將它作成書面。本件是有一個介紹人介紹過來的，介紹人姓蘇
          ，至於契約內所記載的真意，我現在已經記不清楚了。」、「（本件系爭
          土地不能登記的部分原因為何？）印象中，原因好像是因為土地上的共有
          人其中有部分已經死亡，子孫散落世界各地無法辦理繼承‧‧‧」等語（
          詳本院卷第一○四頁）。而證人蘇登聰即介紹兩造買賣系爭土地之仲介人
          證稱：「當初在民國七十幾年間是丁○○兄弟託我找買主時，丁○○跟我
          說，這筆土地有些可以辦登記，有些不能辦登記，可以登記的價錢會高一
          點，不能登記的，價錢少一點也沒有關係，這塊土地是李家父親兄弟所有
          的‧‧‧不能辦登記的原因是因為丁○○跟我說這塊地有一部分已經被父
          親賣掉，我馬上也找到買主連志賢（即原告之夫），也有告訴連志賢不能
          辦登記的原因。丁○○當初並沒有告訴我，因有些土地共有人有死亡或失
          蹤導致無法辦理登記的事情。我不知道買賣雙方當初有無約定將來要如何
          辦理登記。丁○○有帶我到現場去看，丁○○也有將現場的土地，分別指
          出那些土地是誰的，也有告訴我哪些土地是可以登記，哪些不能登記‧‧
          ‧」等語（本院卷第一一六、一一七頁）。由證人蔡居翔之證述得知，系
          爭土地不能辦理登記部分之源由，乃因李圭等十一名共有人有部分死亡，
          子孫散落各處無法辦理繼承；而證人蘇登聰則證述係被告之父李寶泰業已
          將系爭土地之一部出售予他人，故無從辦理移轉登記，惟證人蘇登聰前到
          庭陳稱因時間過久，已不清楚兩造土地買賣情事等語（本院卷第四一頁）
          ，是其前後證述已有不符之處，再參酌訂約時除被告丁○○、丙○○外之
          十一名共有人，大多數已死亡多時之情形，故本院綜合上開各項情事，認
          為系爭土地未能辦理登記之部分，應係被告所辯上開十一名已死亡之共有
          人無法辦理繼承登記之事由。原告雖主張無法登記之事由乃因訂約時農地
          未開放自由買賣云云，惟兩造簽訂系爭契約時，農地之承受雖有限制，但
          非謂不得買賣，此可由被告丁○○、丙○○於訂約後已將其名下之應有部
          分移轉登記予原告所指定之訴外人連丙即可得知，故原告前揭主張，尚不
          足採。
    （四）惟前述李圭等十一名共有人因繼承人無法辦理繼承登記之事由，其性質為
          何？被告雖辯稱前揭事由為清償期或清償條件，因期限尚未屆至或條件未
          成就，故其無給付義務，遑論損害賠償云云，惟系爭不動產杜絕契載明，
          被告出售系爭土地之「全部」予原告，且訂約迄今已逾十五年餘，如上開
          李圭等十一名共有人之繼承人永遠不辦理繼承登記，則前開期限或條件永
          無屆至或成就之可能，而被告即無取得系爭土地「全部」之可能，惟此顯
          非兩造訂約之真意；且上開十一名共有人中之李高長尚未死亡，有前開戶
          籍謄本在卷可查，故就被告出賣李高長之應有部分而言，亦無前揭期限或
          條件之餘地；是前述無法辦理繼承登記之事由，無寧認為係清償方法而非
          期限或條件，又被告迄今均無法舉證曾有積極辦理上開李圭等共有人之繼
          承登記（李江部分除外，惟該部分亦係原告起訴後始辦理移轉登記），從
          而本件給付不能之情事，自應認為有可歸責於被告之事由所致。
    （五）系爭土地一二○分之七七之應有部分，既因可歸責被告之事由而給付不能
          ，則被告自負損害賠償之責，而兩造於訂約時，約定可移轉登記及不能移
          轉登記部分之價金，分別為每台分十六萬元及十一萬元，已如前述，其時
          該土地全部之價值四十一萬四千九百九十五元，而系爭土地全部現今之市
          價為一百五十五萬一千三百三十六元，此經高雄市建築師公會鑑定在案，
          有該會九十一年三月八日函附鑑定報告書在卷可稽。故兩造簽訂系爭契約
          時，既就未能移轉登記部分約定較少之價金，則被告於負損害賠償責任時
          ，所應給付之金額，自應依其比例減少，始符公平，從而原告可請求之金
          額應為六十八萬四千三百六十五元（0000000×77/120×11/16＝684365）
          。
六、綜上所述，原告依民法第三百四十八條第一項之規定，先位聲明請求被告應將系
    爭土地應有部分一二○分之八三移轉登記予原告，於被告甲○○所有六○分之三
    應有部分之範圍內，為有理由，應予准許，逾此之請求，則屬無據，應予駁回；
    至於其另依同法第二百二十六條第一項之規定，備位聲明請求被告應給付原告六
    十八萬四千三百六十五元及自起訴狀繕本送達翌日即八十九年十月三十一日起至
    清償日止，按年息百分之五計算之利息，即屬有理，逾此範圍之請求，則無理由
    ，應予駁回。又原告於起訴時，曾保留於系爭土地耕作之地上物之損害賠償，嗣
    於九十一年四月十七日具狀追加該部分之請求，惟其於本院九十一年四月十九日
    言詞辯論審理時，以言詞表明捨棄該追加部分（本院卷第二一九頁），故原告曾
    聲請鑑定前開耕作之地上物之價值，即無必要。又本件判決基礎已臻明確，兩造
    其餘攻擊、防禦方法及舉證，於判決結果已無影響，爰不一一論述，併此敘明。
七、據上論結，原告之訴為一部有理由、一部無理由，依民事訴訟法第七十九條但書
    第八十五條第一項，判決如主文。
中　　　華　　　民　　　國　　九十一　　年　　　五　　　月　　　三　　　日
                              臺灣高雄地方法院民事第五庭
~B法　　　官　吳為平
右為正本係照原本作成。
如不服本判決，應於送達後廿日內，向本院提出上訴狀並表明上訴理由，如於本
判決宣示後送達前提起上訴者，應於判決送達後十日內補提上訴理由書（須附繕本）。
中　　　華　　　民　　　國　　九十一　　年　　　五　　　月　　　三　　　日
~B法院書記官　陳昱良
